臺灣高雄地方法院刑事判決　　　　　　　　　　　　　九十年度易字第四四三號
　　公　訴　人　臺灣高雄地方法院檢察署檢察官
　　被　　　告　甲○○
　　選任辯護人　林敏澤
　　　　　　　　鄭瑞崙
右列被告因詐欺案件，經檢察官提起公訴（八十八年度偵字第一０六八號），本院判
決如左：
    主  文
甲○○意圖為自己不法之所有，以詐術使人將本人之物交付，處有期徒刑肆月。如易
科罰金，以參佰元折算壹日。
    事  實
一、甲○○係高雄縣鳳山市○○○路六一四號「毛眼科」負責人。緣民國（下同）八
    十七年六月三日，乙○○因感眼睛不適前往上開診所就診，經甲○○診治後，認
    其雙眼上眼瞼有下垂併睫毛倒插之症狀，須透過手術加以矯正，惟其明知上開手
    術屬健保給付範圍，患者無須額外付費，竟意圖為自己不法之所有，向乙○○佯
    稱：倒睫毛手術健保並不給付，如欲開刀，雙眼須給付新臺幣（下同）一萬元等
    語，致乙○○陷於錯誤由其母親丙○○代付一萬元予甲○○。嗣於八十七年七月
    六日乙○○至毛眼科進行手術，因手術複雜度甚高，當日僅完成左眼手術，惟因
    術後，乙○○受有左眼瞼閉合不全及角膜破皮之傷害，經丙○○前往上址與甲○○理論並向中央健康保險局（下稱健保局）查詢結果，知悉上開手術屬健保給付
    範圍方知受騙。甲○○因此亦未向健保局申報該項手術費用。
二、案經乙○○訴請偵臺灣高雄地方法院檢察署檢察官偵查起訴。
    理  由
一、訊據被告甲○○固不否認曾為告訴人乙○○進行左眼上眼瞼下垂併睫毛倒插手術
    並收取費用一萬元，惟矢口否認有何詐欺犯行，辯稱：伊於診治告訴人之過程中
    ，告訴人之母丙○○曾向其告知告訴人曾於五歲時，接受過雙眼上眼皮手術，故
    伊高度懷疑告訴人上眼瞼下垂係先天所致，因健保局規定先天性眼瞼下垂之上舉
    肌肉切除不予健保給付，因此告知告訴人需自費負擔，並向其收取一萬元云云。
二、經查：
（一）右揭被告以告訴人患有眼睫毛倒插為由，為告訴人實施手術，並以健保未給付
      為由，向告訴人收取一萬元費用之情，業據告訴人之母丙○○到庭指述甚詳，
      且其因認被告涉有詐欺之嫌，曾於八十七年八月四日向健保局提出檢舉，據此
      健保局即要求被告診所提出說明，被告則回覆健保局：告訴人經其診治為雙眼
      先天性眼瞼下垂，手術後合併輕眼瞼內翻及倒睫毛，此先天性眼瞼下垂手術非
      屬健保給付範圍。健保局高屏分局並於八十七年十月十三日以健保高醫字第八
      七０二一八七四號函覆丙○○，向其告知雖倒睫毛手術屬健保給付範圍，惟因
      被告診所函覆表示為告訴人施行者係雙眼先天性眼瞼下垂手術，則該手術即非
      屬保險給付範圍，亦有被告診所及健保局高屏分局函文各一紙附卷可稽，然被
      告於八十七年七月六日為告訴人進行之眼部手術內容究竟為何，經送行政院衛
      生署醫事審議委員鑑定結果，認其所施行者係「左眼上眼瞼下垂併睫毛倒插矯
      正手術」，有該委員會編號八八０五二號鑑定書一紙附卷可稽，被告對此鑑定
      結果亦於本院審理中表示並無異議（見本院九十一年八月三十日訊問筆錄），
      此與其前所述係為告訴人施行先天性眼瞼下垂手術，已有不同。再本院以上開
      手術名稱及告訴人病歷函請健保局鑑定該次手術是否屬健保給付範圍，據其函
      覆：「查眼睫毛倒插手術確屬健保給付範圍，惟依全民健康保險法第三十九條
      第一項第三款之規定‧‧‧美容外科手術之費用不在健保給付範圍，由全民健
      康保險支付標準亦明定（八七０一七Ｃ）眼瞼下垂之上舉肌切除術若屬先天性
      不給付、（八七００四Ｃ）眼瞼下垂矯正術及（八七００五Ｃ）眼瞼下垂懸吊
      術若屬美容手術則不給付，由於該病歷上未有左眼上眼瞼之任何記錄，故無法
      判斷是否屬於給付範圍，另依八十七年七月六日之手術記錄也無法判斷。」，
      有健保局高屏分局九十一年四月十日健保高費一字第０九一００四一０六六號
      函一紙附卷可稽，同亦無法認定被告為告訴人進行之手術內容是否為先天性眼
      瞼下垂手術，是被告前揭所辯，尚乏依據可資證明。
（二）被告雖稱因告訴人之母丙○○曾告知告訴人五歲時即進行過上眼皮手術，其始
      高度懷疑告訴人眼瞼下垂係先天導致，惟亦坦承並未於告訴人之病歷上加註說
      明此點，衡情醫師對病人相關病症皆應在病歷上為詳實、清晰之記載，被告既
      已判斷告訴人上眼瞼下垂係起因於先天因素，卻未在病歷中加以詳載，致醫療
      專業機構對手術內容鑑定均無法判斷其所言是否為實在，上開所辯是否為真已
      足令人懷疑，再倘被告認其為告訴人施行之上開手術，非屬健保給付範圍，於
      告訴人健保卡上理應不可加蓋任何就醫紀錄，對此告訴人之母丙○○堅稱八十
      七年七月六日就診時仍有加蓋健保卡，而被告則以記憶不清加以辯駁（見本院
      九十一年七月三十日訊問筆錄），惟觀諸告訴人於被告診所就診之所有病歷，
      告訴人係於八十七年六月三日首次至被告診所接受治療，至同年七月六日被告
      接受上開手術止，分別曾於同年六月八日、六月十一日、六月十六日至被告診
      所就醫，病歷表上於各該就醫內容之處置方式欄位均浮貼有處方箋一紙，處方
      箋上載有告訴人接受當次治療時所加蓋健保卡之卡序為何，另於當次就醫日期
      欄下亦重複記載相同之健保卡卡序，是告訴人於被告診所就醫是否加蓋健保卡
      ，可由病歷表上開二處加以判斷，從而告訴人至被告診所就醫所加蓋之健保卡
      卡序，分別為八十七年六月三日：卡序為Ａ４、同年六月八日：卡序為Ｂ１、
      同年六月十一日：卡序為Ｂ２、同年六月十六日：卡序為Ｂ３，惟同年七月六
      日告訴人至被告診所接受前開手術治療，該次病歷表處置欄即缺每次醫療後均
      有浮貼之處方箋，讓人無法藉此判斷告訴人該次就醫是否有加蓋健保卡，另同
      時會重複記載健保卡卡號之日期欄項下雖載有「自費」二字，惟該處明顯有修
      正液加以修正之痕跡，並清晰可見修正液所欲遮掩之字跡為Ｂ４，後於同年七
      月十日告訴人再次就診，處置欄下又恢復浮貼處方箋之習慣，上載告訴人該次
      就醫加蓋健保卡卡序則為Ｂ４之連號Ｂ５，據此足可認定同年七月六日告訴人
      就醫時確蓋有健保卡，且卡序為Ｂ４，僅後被告受要求提出告訴人病歷資料時
      ，始加以修改，則被告向告訴人告知上開手術為自費，卻仍於其健保卡上加蓋
      醫療紀錄之情，已可確認。
（三）綜上，被告既於告訴人之健保卡上加蓋診療紀錄，意欲領取健保費用之意圖明
      顯，其為告訴人進行之前開手術即應屬健保給付範圍，惟卻仍向告訴人佯稱該
      手術健保並未給付須自費一萬元，使告訴人因此陷於錯誤，而由丙○○代付該
      筆款項，其有意圖為自己不法所有，施用詐術之情甚明。雖健保局高屏分局前
      開回覆丙○○函文，肯認被告診所並未申報前開手術費用，惟八十七年七月六
      日告訴人手術過後，於同年八月一日，丙○○即至被告診所理論該次手術健保
      給付與否之問題，有該次談論之錄音譯文一紙存卷可參，被告對確有此次討論
      過程亦不加以否認，可因此論定被告係於知悉丙○○已察覺其上開詐欺犯行後
      ，為免事跡曝光始未再向健保局申請支付健保費用，然此皆無礙其詐欺犯行之
      成立，是其前揭所辯顯係卸責之詞，均不足採，本件事證明確，被告詐欺犯行
      足堪認定。
三、核被告所為係犯刑法第三百三十九條第一項之詐欺取財罪，爰審酌被告身為專業
    醫師，明知為告訴人施行之手術屬健保給付範圍，竟意圖為自己不法之所有，向
    其佯稱須自費負擔手術費用，致使告訴人因此陷於錯誤而由家人代交付金錢，所
    為破壞醫生、病患相互信任關係，且犯後猶飾詞狡卸，態度難認良好等一切情狀
    量處如主文所示之刑，又被告行為後刑法第四十一條已於九十年一月四日修正，
    並於同年月十二日公布生效，其第一項規定修正為：「犯最重本刑為五年以下有
    期徒刑以下之刑之罪，而受六個月以下有期徒刑或拘役之宣告，因身體、教育、
    職業、家庭之關係或其他正當事由，執行顯有困難者，得以一元以上三元以下折
    算一日，易科罰金。但確因不執行所宣告之刑，難收矯正之效，或難以維持法秩
    序者，不在此限。」，然此屬刑之執行問題，非關於罪刑之變更，故應適用上開
    修正後之條文諭知易科罰金之折算標準，無刑法第二條比較新舊法之問題，併此
    敘明。
四、被告於八十七年七月六日告訴人至其診所接受上開手術治療時，曾於其健保卡上
    加蓋醫療紀錄等情，已如前述，惟告訴人該次病歷資料卻記載為自費，且明顯有
    修改之痕跡，此是否涉有相關變造文書犯行，應交由檢察官另行偵辦。
據上論斷，應依刑事訴訟法第二百九十九條第一項前段，刑法第二條第一項前段、第
三百三十九條第一項，第四十一條第一項，罰金罰鍰提高標準條例第一條前段、第二
條，判決如主文。
中    華    民   國       九十一      年      九      月      十三      日
                                  臺灣高雄地方法院刑事庭
                                      審判長法官    黃三友
                                            法官    涂裕洪
                                            法官    黃宗揚
右正本證明與原本無異。
如不服本判決，應於判決送達後十日內，向本院提出上訴狀。
                                          書記官    陳掌珠
中    華    民   國       九十一      年      九      月      十三      日
中華民國刑法第三百三十九條
 (普通詐欺罪)
意圖為自己或第三人不法之所有，以詐術使人將本人或第三人之物交付者
，處五年以下有期徒刑、拘役或科或併科一千元以下罰金。
以前項方法得財產上不法之利益或使第三人得之者，亦同。
前二項之未遂犯罰之。
